【裁判字號】    99,竹簡,324
【裁判日期】    990930
【裁判案由】    債務人異議之訴
【裁判全文】
臺灣新竹地方法院民事簡易判決         99年度竹簡字第324號
原      告  丙○○
訴訟代理人  乙○○
被      告  甲○○
上列當事人間債務人異議之訴事件，本院於民國99年9 月23日辯
論終結，判決如下：
      主  文
本院98年度司執字第32349 號債權人甲○○與債務人丙○○間清
償票款強制執行程序應予撤銷。
訴訟費用由被告負擔。
    事實及理由
一、原告起訴主張：
  (一)按執行名義成立後，如有消滅或妨害債權人請求之事由發
      生，債務人得於強制執行程序終結前，向執行法院對債權
      人提起異議之訴。如以裁判為執行名義時，其為異議之原
      因事實發生在前訴訟言詞辯論終結後亦得主張之。又執行
      名義無確定終局判決同一效力者，於執行名義成立前，如
      有債權不成立或消滅或妨礙債權人請求之事由發生，債務
      人得於強制執行程序終結前提起異議之訴。又依前二項規
      定起訴，如有多數得主張之異議原因事實，應一併主張之
      ，其未一併主張者，不得再行提起異議之訴。強制執行法
      第14條定有明文。
  (二)緣被告甲○○以其執有原告丙○○於民國97年3月1日簽發
      系爭票面金額新台幣(下同)50萬元、98年7月1日到期、票
      號790763號之本票一紙(以下簡稱系爭本票)，聲請台灣台
      南地方法院於98年10月13日以98年度司票字第2685號民事
      裁定准許強制執行，嗣經確定，旋據以聲請本院民事執行
      處以98年12月28日新院雲98司執武字第32349 號執行命令
      ，就原告對第三人三陽工業股份有限公司之每月薪資債權
      ，自99年1 月起，於50萬元及自98年7月1日起，至清償日
      止，按週年利率百分之6計算之利息，程序費用1千元及執
      行費用4千元範圍內予以扣押在案。
  (三)次按債權證書已返還者，推定其債之關係消滅。民法第32
      5條第3 項定有明文。查被告所執有系爭本票業於99年1月
      6日交還原告配偶乙○○轉交原告有案，而被告係於99年1
      月8 日才報遺失，是依上揭意旨兩造間債之關係推定為消
      滅。從而原告自得依首揭意旨，提起異議之訴，請求撤銷
      本院98年度司執字第32349號強制執行程序。
  (四)再查原告之所以簽發系爭本票，肇因原告夫妻間偶然勃谿
      ，原告為弭平爭端，乃簽發予之作為日後其生活之保障藉
      討歡心。孰料被告知情後，竟向原告配偶獻計，而指使原
      告配偶將系爭本票交由其提示並行使權利，藉以規避原告
      抗辯是已，原告配偶不察誤信其言，遂將系爭本票交付被
      告，而由其提出聲請裁定，實則兩造間悉無債權債務關係
      存在，綜上，爰提起本件訴訟，並聲明：(1)本院98年度司
      執字第32349 號債權人甲○○與債務人丙○○間清償票款
      強制執行事件強制執行程序應予撤銷。(2)訴訟費用由被告
      負擔。
二、被告則以：
  (一)緣原告於85年6 月初因購買房子，乃向被告開口調借20萬
      元，被告即於85年6月5日從萬通銀行台南分行活儲帳號00
      0-000-00000000被告帳戶內領出現金23萬元，將其中20萬
      元現金於當日傍晚交付原告本人取走，後來原告又要求借
      貸30萬元，原告並交付一紙未載到期日面額50萬之本票給
      被告作為憑證，被告即於85年8 月20日簽發被告所有萬通
      銀行台南分行帳號0459-9 、票號0000000號、面額30萬元
      支票同時交付原告，原告旋將該支票存入其妻妹陳怜燕在
      交通銀行職工儲金計數憑證帳號000-00-0000000帳戶內兌
      領。後原告都是約2至3年就拿新本票來換回舊本票，迨至
      97年3月1日原告又拿同樣之系爭本票來換回舊本票，兩造
      並非如同原告所述並無任何債權債務關係。嗣被告於98年
      12月底因找不到系爭本票，乃於99年 1月8 日請被告太太
      向警方報案遺失。
  (二)又系爭本票完全符合票據法規定之票據，形式上的真正原
      告無法空口否認。且票據(本票)原是無因證券，原告有完
      整的發票行為，當然即應負發票人之票據責任，怎可隨便
      要求判決確認本票債權不存在？原告應舉證證明所主張之
      票據有偽造、變造的事實。是以，原告完全是為了推卸票
      據責任而自行杜撰虛構各種藉口，均非事實，其片面之詞
      不足採信。綜上答辯，並聲明：(1)請求駁回原告之訴。(2)
      訴訟費用由原告負擔。
三、兩造不爭執之事項：
  (一)原告於97年3月1日簽發系爭票面金額50萬元、票號790763
      號之本票一紙，目前系爭本票在原告執有中等情，業據原
      告於本院99年9 月23日言詞辯論期日提出系爭本票一紙為
      憑，且為被告所不否認，自堪信為真實。
  (二)又被告前以其執有原告於97年3月1日簽發系爭票面金額50
      萬元、票號790763號之本票，聲請台灣台南地方法院於98
      年10月13日以98年度司票字第2685號民事裁定准許得對於
      原告為強制執行，亦經原告提出台灣台南地方法院98年度
      司票對字第2685號民事裁定一紙附卷可稽，復為被告所不
      爭執，亦堪信為真實。
  (三)再者，被告持上開台灣台南地方法院98年度司票字第2685
      號民事裁定及確定證明書，聲請本院民事執行處對於原告
      進行強制執行，經本院民事執行處以98年12月28日新院雲
      98司執武字第32349 號執行命令，就原告對第三人三陽工
      業股份有限公司之每月薪資債權，自99年1 月起，於50萬
      元及自98年7月1日起，至清償日止，按週年利率百分之 6
      計算之利息，程序費用1千元及執行費用4千元範圍內予以
      強制執行在案，亦據原告提出本院民事執行處於98年12月
      28日新院雲98司執武字第32349 號執行命令一紙附卷可佐
      ，且經本院依職權調閱98年度司執字第32349 號民事執行
      案卷核閱無訛，復為被告所不爭執，亦堪信為真實。
四、本院之判斷：
  (一)按執行名義成立後，如有消滅或妨害債權人請求之事由發
      生，債務人得於強制執行程序終結前，向執行法院對債權
      人提起異議之訴。如以裁判為執行名義時，其為異議之原
      因事實發生在前訴訟言詞辯論終結後亦得主張之；又執行
      名義無確定終局判決同一效力者，於執行名義成立前，如
      有債權不成立或消滅或妨礙債權人請求之事由發生，債務
      人得於強制執行程序終結前提起異議之訴；又依前二項規
      定起訴，如有多數得主張之異議原因事實，應一併主張之
      ，其未一併主張者，不得再行提起異議之訴，此為強制執
      行法第14條第1、2、3項定有明文。
  (二)次按，當事人主張有利於己之事實者，就其事實有舉證之
      責任，民事訴訟法第277 條前段定有明文。再者，票據上
      權利之行使，以票據之占有為必要，若票據喪失，執票人
      既無由行使票據債權，其為他項權利之請求，自應就其請
      求權存在之事實，負舉證之責任，最高法院亦著有50年台
      上字第2876號判例意旨可資依循。經查：
      １、被告前雖以其執有原告於97年3月1日簽發系爭票面金
          額50萬元、票號790763號之本票，聲請台灣台南地方
          法院於98年10月13日以98年度司票字第2685號民事裁
          定准許得對於原告為強制執行，惟被告當初係由原告
          之妻乙○○交付系爭本票，嗣被告亦同意將系爭本票
          交由原告之妻乙○○取回等情，業據證人乙○○到庭
          證述：「(問：本票的來龍去脈？)答：是我先生開給
          我的，我放在家裡，98年我跟我先生有口角，10月份
          的時候我離家，10月7 日我回家拿東西，把本票全部
          整理出來，我有三張本票都是我先生開給我的，共三
          張，共200萬元，另外兩張是150萬，我拿給我的妹婿
          去聲請本票裁定，這張是我拿給被告做本票裁定。拿
          到本票裁定再提出強制執行，後來我決定回家，我跟
          被告要本票，被告就還給我。」、「( 問：本票何時
          還給你？)答：99年1月6日本票還給我。」、「(問：
          在哪裡還你？)答：在他家裡。」、「(問：你何時跟
          他要本票？)答：98年12月就跟他要本票。」、「(問
          ：為何你先生要開三張本票給你？ )答：是考慮小孩
          的問題，希望我先生退休金給我，他為了讓我安心所
          以開三張本票給我。」、「( 問：為何你先生要開三
          張本票給你？ )答：因為我先生有跟我娘家的兄弟姊
          妹借錢。」、「(問：借多少？)答：快200 萬，所以
          才開這三張本票給我。」、「( 問：既然如此你為何
          要叫被告去做本票裁定？ )答：因為我怕金額太大。
          」、「(問：200 萬元是誰借給你先生的？)答：我妹
          妹跟我兩個弟弟。」、「(問：何時借的？)答：80幾
          年。」、「(問：你先生借錢要做什麼？)答：那時候
          我們要買房子、買汽車的時候，我們要全部付現，是
          我出面跟我兄弟姊妹借的，所以我才會要求我先生開
          本票。」、「( 問：既然80幾年就借錢到90幾年才開
          本票？ )答：怕他忽然間把工作辭掉，為了孩子的保
          障所以要求我先生開本票。」、「( 問：既然80幾年
          就借錢，為何到90幾年才開本票？ )答：因為到後來
          我跟我先生的感情，90幾年我要求他開本票，94年開
          始我們感情比較沒有．．．，所以我要求他開本票，
          至少我要為娘家借錢的部分負責任。」、「( 問：這
          三張本票是他第一次開本票給你嗎？)答：是。」、
          「(問：本票哪裡來的？)答：我去買來給他填的。」
          、「(問：你何時回去？)答：99年1月中旬我回去，
          小孩要放寒假之前回去。」、「(問：你何時離家？)
          答：98年10月4日凌晨。」、「(問：為什麼會離家？
           )答：因為我跟我妹婿、我妹妹出去，我比較晚回去
          ，他就生氣，後來我先生有動手打我，我妹、我妹婿
          有去處理，我妹就把我帶回她家。」、「( 問：你是
          離家後才回家拿本票？)答：對，因為我回去整理衣
          櫥，放在衣櫥裡就全部帶出來。」、「( 問：你離家
          後幾天回家？)答：10月7日回去搬東西。」、「( 問
          ：這張本票何時交給被告？ )答：我搬東西完隔兩天
          交給我妹婿跟被告。」、「( 問：你妹婿那兩張本票
          還你了嗎？)答：還了，包括本票裁定。」、「(問：
          你先生跟被告感情如何？ )答：之前是朋友還不錯，
          我先生是因為我的關係才認識被告。」、「( 問：既
          然如你所陳，你先生與被告感情不錯，被告為何會去
          聲請執行？ )答：後來他們兩個已經不是朋友了，90
          幾年就已經沒有往來了。」、「( 問：既然如你所陳
          ，你與被告感情不錯，才會請他坐本票裁定，他後來
          本票也還給你，為何他還堅持要聲請執行？ )答：他
          是聲請強制執行才把本票還給我。」、「( 問：你有
          跟被告討論過嗎？)答：我跟他拿本票的時候，我拜
          託他把強制執行撤回，他說他不願意，我也沒有辦法
          ，他說反正強制執行已經執行了。」等語明確，足見
          被告先前係由原告之妻乙○○處取得系爭本票，且被
          告嗣後亦同意將系爭本票交由原告之妻乙○○取回。
      ２、而被告就其喪失系爭本票占有經過乙節雖陳稱：「 (
          問：你的本票在原告那裡嗎？ )答：我不知道，我有
          報遺失。」、「(問：什麼時候報遺失？)答：99年 1
          月8 日報遺失。」、「(問：怎麼遺失？)答：我不知
          道怎麼遺失的，我從98年12月底就找不到這張本票。
          」、「(問：99年1月8日你怎麼知道你遺失了？)答：
          98年12月底我就找不到，我99年1 月有去警察局報遺
          失。」、「( 問：票本來不是在你家，為什麼會到原
          告那裡？ )答：我也不知道。我也不能說是失竊，我
          只能報警處理。」等語，惟查，系爭本票面額50萬元
          既非區區少數，衡之常情，持有系爭本票之人應當謹
          慎保管票據，要無輕易疏忽遺失之理，遑論，系爭遺
          失之本票亦無莫名轉由票據債務人取得情事，足見被
          告上開所述系爭本票嗣後遭其不慎遺失云云，顯違一
          般經驗法則，要難採信。
      ３、至被告雖辯稱其已另向台灣台南地方法院申請遺失系
          爭本票之公示催告等情，惟按票據喪失時，票據權利
          人，得為公示催告之聲請，此為票據法第19條第1 項
          定有明文，則被告當時既係有意將系爭本票返還予原
          告配偶乙○○收執，既已喪失票據之占有，而非不慎
          遺失系爭本票，已如上述，即難認被告在交還系爭本
          票時，仍保有票據上之權利，是以，被告嗣雖依法申
          請公示催告，仍不得認被告在實質上係合法之票據執
          有人，而認被告得以公示催告之申請取得票據上之權
          利，即難以被告上開所辯，採為有利於被告之認定。
  (三)再者，被告另辯稱原告於85年6 月初因購買房子，乃向被
      告開口調借20萬元，被告即於85年6月5日從萬通銀行台南
      分行活儲帳號000-000-00000000被告帳戶內領出現金23萬
      元，將其中20萬元現金於當日傍晚交付原告本人取走，後
      來原告又要求借貸30萬元，原告並交付一紙未載到期日面
      額50萬之本票給被告作為憑證，被告即於85年8 月20日簽
      發被告所有萬通銀行台南分行帳號0459-9 、票號0000000
      號、面額30萬元支票同時交付原告，原告旋將該支票存入
      其妻妹陳怜燕在交通銀行職工儲金計數憑證帳號000-00-0
      000000帳戶內兌領。後原告都是約2至3年就拿新本票來換
      回舊本票，迨至97年3月1日原告又拿同樣之系爭本票來換
      回舊本票，兩造並非如同原告所述並無任何債權債務關係
      等情，惟為原告所否認，揆之上開規定，被告即應就其有
      借款予原告，及與原告間存有消費借貸之意思表示一致情
      事負舉證責任，然被告既未能提出原告先前曾簽發予其作
      為借款憑證之50萬元本票，或其他本票，甚或原告本人親
      自書立之借據為憑，即難僅憑被告空言所述，採為有利於
      被告之認定。且依被告所述其所簽發之30萬元支票既係在
      原告妻妹陳怜燕在交通銀行職工儲金計數憑證帳號000-00
      -0000000帳戶內兌領，亦難以此作為交付借款予原告之證
      明，佐以本案被告先前執有系爭本票係經由原告配偶陳伶
      秀交付，而陳伶秀與被告、被告配偶莊林金碧間均為高中
      同班同學，陳伶秀復委託被告之妻莊林金碧買賣操作股票
      ，此為被告所不否認，復經被告提出原告之妻陳伶秀匯款
      共計35萬元至其配偶莊林金碧名下之活期儲蓄存款存摺、
      被告之妻莊林金碧將委任購買股票部分餘額匯回原告妻妹
      之匯款單、股票進出歷史查詢報表等附卷可佐，惟觀之被
      告所提上開資金往來資料均係在原告配偶陳伶秀與被告配
      偶莊林金碧間，既與原告無涉，亦難執此認係原告向被告
      借款之證明資料，是以，被告上開所辯，既未舉出有利於
      己之證據資料以實其說，即難採信。
五、從而，被告持有系爭本票後嗣係將系爭本票返還予原告配偶
    乙○○收執，即已喪失系爭本票之占有，被告本無行使票據
    上債權之權利存在，且被告復不能舉證證明其對於原告擁有
    其他借款債權之存在，已如前述，則被告對原告之票據上權
    利並不存在，其據此本票所聲請台灣台南地方法院98年度司
    票字第2685號民事裁定准予強制執行，所取得之執行名義，
    於此執行名義成立後既有票據上債權不存在之事由，從而，
    原告依強制執行法第14條第1 項規定，起訴主張本院98年度
    司執字第32349 號強制執行事件，就原告所為之強制執行程
    序，應予撤銷，為有理由，應予准許。
六、本件判決基礎俱已臻明確，兩造其餘攻防方法及訴訟資料經
    本院審酌後，核與判決不生影響，無逐一論駁之必要，併此
    敘明。
據上論結，本件原告之訴為有理由，依民事訴訟法第436條第2項
、第78條，判決如主文。
中    華    民    國    99    年    9     月    30    日
                  新竹簡易庭   法  官  王佳惠
以上正本係照原本作成。
如對本判決上訴，須於判決送達後 20 日內向本院提出上訴狀。
如委任律師提起上訴者，應一併繳納上訴審裁判費。
中    華    民    國    99    年    9     月    30    日
                                書記官  陳思璟

司法院資訊處製作；財團法人民間司法改革基金會備份。
